【裁判字號】    97,訴,613
【裁判日期】    970812
【裁判案由】    公共危險
【裁判全文】
臺灣雲林地方法院刑事判決               97年度訴字第613號
公  訴  人  臺灣雲林地方法院檢察署檢察官
被      告  丙○○
指定辯護人  本院公設辯護人戊○○
上列被告因公共危險案件，經檢察官提起公訴（97年度偵字第149
3號），本院判決如下：
    主  文
丙○○以加害生命、身體、財產之事，恐嚇他人致生危害於安全
，處有期徒刑陸月，如易科罰金，以新台幣壹仟元折算壹日。
    事  實
一、丙○○為丁○○之胞兄，因丁○○要求其分擔照顧年邁母親
    之責任，竟心生不滿，遂起以預備放火燒燬住宅作為恐嚇危
    害安全手段之犯意，先於民國97年3 月16日下午9 時11分許
    ，酒後持塑膠汽油桶前往雲林縣斗六市○○路239 號福懋加
    油站購買10.33 公升之92無鉛汽油，旋於同日下午9 時30分
    許，轉往其母親及丁○○位在雲林縣斗六市○○里○○路10
    之10號住處，將上開汽油盡數潑灑於丁○○上開住處門口地
    板，以預備將丁○○之住處燒燬，此一以加害生命、身體、
    財產之舉動，恐嚇丁○○及其妻甲○○，使丁○○及其妻甲○○心生畏怖，致生危害於安全。適甲○○聞得汽油味道，
    開門查看，當場發覺丙○○手拿上開汽油桶立於門口，並再
    揚言「要放火燒房子，要死大家一起死」等語，以此加害生
    命、身體、財產之言語及舉動，恐嚇甲○○，致生危害於安
    全，甲○○立即上前阻攔，而丁○○則立刻報警。經警到場
    處理，在丙○○身上搜得上開加油站發票1 張，並扣得汽油
    桶1 個。
二、案經丁○○訴由雲林縣警察局斗六分局報告臺灣雲林地方法
    院檢察署檢察官偵查後提起公訴。
    理  由
一、證據能力之認定
    (一)按被告以外之人於檢察事務官、司法警察官或司法警察調
      查中所為陳述，與審判中不符時，其先前之陳述具有較可
      信之特別情況，且為證明犯罪事實存否所必要者，得為證
      據，刑事訴訟法第159 條之2 定有明文。查被告丙○○及
      辯護人爭執甲○○、丁○○等2 人之警詢筆錄之證據能力
      ，而證人甲○○、丁○○於本院審理到庭作證，查：
      1.證人甲○○於警詢時稱有目擊被告潑灑汽油等語，卻於
        本院審理時稱沒有親眼看見被告潑灑汽油，只看到地上
        有汽油等語，就其是否目擊被告潑灑汽油此一重要事項
        ，為不符之陳述，而證人甲○○於案發當日在警詢時之
        陳述於客觀上並無不可信之情形，且其時甲○○之記憶
        應較清晰，且陳述較不易受污染，故甲○○先前於警詢
        時之陳述有較可性之特別情況，且為證明犯罪事實存否
        所必要者，因而得為證據使用。
      2.證人丁○○於警詢及本院審理時之證述內容大致相符，
        故其於警詢時之陳述不合刑事訴訟法第159 條之2 例外
        有證據能力之情形，應無證據能力。
    (二)被告以外之人於審判外之陳述雖不符刑事訴訟法第159 條
      之1 至之4 等4 條之規定，而經當事人於審判程序同意作
      為證據，法院審酌該言詞陳述或書面陳述作成時之情況，
      認為適當者，亦得為證據，刑事訴訟法第159 條之5 第1
      項定有明文。其立法意旨在於傳聞證據未經當事人之反對
      詰問予以核實，原則上先予排除。惟若當事人已放棄反對
      詰問權，於審判程序中表明同意該等傳聞證據可作為證據
      ，基於尊重當事人對傳聞證據之處分權，及證據資料愈豐
      富，愈有助於真實發見之理念，且強化言詞辯論主義，使
      訴訟程式得以順暢進行，上開傳聞證據亦均具有證據能力
      。經查，被告及檢察官就本院所引用卷內其餘被告以外之
      人於審判外之陳述，於審判程序均同意作為證據，且本院
      審酌前開證據資料作成時之情況，均無不法之情事，且與
      待證事實具有關聯性，認為適宜作為本案之證據，故均有
      證據能力。
二、本件被告丙○○固坦承其於97年3 月16日下午9 時11分許，
    於酒後有持汽油桶前往雲林縣斗六市○○路239 號福懋加油
    站購買10.33 公升之92無鉛汽油，旋於同日下午9 時30分許
    ，轉往其母親及丁○○位在雲林縣斗六市○○里○○路10之
    10號住處。惟矢口否認有為被訴之犯行，辯稱：伊並未因丁○○要求伊分擔照顧年邁母親之責任，而對丁○○心生不滿
    ，當日伊持汽油桶加油返回丁○○住處後，是要幫機車加油
    ，因為飲酒後手不穩，沒有倒進機車裡而潑到外面，且伊的
    母親住在裡面，怎麼會要燒死她，伊也沒有口出恐嚇之語云
    云。辯護人辯護意旨則略以：(1)本件可能因為案發當時現場
    氣氛緊張，適值夜晚視線不明，再加上稍早之前（當天晚上
    18時許）被告丙○○與被害人丁○○有因為照顧年邁且罹病
    母親之問題，發生齟齬，即先入為主，推斷被告可能會有不
    利於其行為，致使被害人丁○○、甲○○二人，誇張解讀被
    告丙○○當時之行為，錯將被告丙○○以汽油桶為摩托車加
    油不慎溢出汽油之行為，誤認為係被告丙○○故意潑灑汽油
    之縱火行為。且證人丁○○並未目睹當日被告之行為，故
    本件實不宜遽以採信被害人丁○○、甲○○等二人有瑕疵之
    警訊證詞。(2)由證人甲○○於審理時之證詞，其也認為案發
    當時可能是被告丙○○無心弄倒汽油桶，故本案切不能再以
    證人甲○○於警訊時有瑕疵之供述，而認定被告丙○○是故
    意潑灑汽油，欲意縱火燒屋。(3)依據扣案之統一發票，可知
    ，被告丙○○所加之汽油，為一般較不普遍之92無鉛汽油，
    並非一般市面上較為常用、燃點較低之95無鉛汽油，所以被
    告丙○○當初購買汽油之動機，是否欲意放火燒屋？或僅係
    單純供給特定機車、農用機具加油使用？並非全然無疑。(4)
    又扣案汽油桶，乃為20公升之汽油桶，但被告丙○○僅僅只
    加10.33 公升，合計300 元而已，若被告丙○○果真有縱火
    之故意，會僅加這樣少量之汽油？顯非無疑。(5)又被告丙○○倘若果真有潑灑汽油、縱火燒屋之故意，有需要在外面潑
    灑？反正被告丙○○可以輕易出入被害人家裡，而且被害人
    丁○○、甲○○夫妻二人也都有在上班，被告丙○○若利用
    被害人不再家之際，進入屋內潑灑汽油、縱火行兇，焉有不
    成之理？(6)被告丙○○居住之舊家，與被害人的新房子緊連
    在一起，被告丙○○倘若果真有縱火燒燬被害人家之故意，
    就在其自己家中潑灑汽油、縱火，相信也能輕易讓火勢延燒
    到被害人家，有需要在被害人家門口潑灑汽油？在門口潑灑
    汽油，不是很容易產生濃郁的汽油味？如此不是很容易讓被
    害人察覺，而影響其縱火行為之遂行？(7)又倘若被告丙○○
    真有縱火燒屋之故意，理當將汽油潑灑在較易引燃火勢之地
    方，如：機車、家電、鞋櫃、窗沿、牆壁…等處，豈有傾倒
    於地上之理？(8)又被告丙○○當時倘若真有縱火燒屋之故意
    ，豈有不攜帶打火機、或其他點火物之理？況且既然汽油已
    經潑灑下，被告理當迅速點火才是，尤其在被害人甲○○出
    來查看前，或查看後返回屋內告知丁○○前，相信被告丙○○有相當充裕的時間可以拿出打火機點火，但被告丙○○不
    僅沒有迅速趁機點火之行為，甚至，連打火機都沒有攜帶，
    故應堪信被告丙○○當時確實並無縱火燒屋之故意。(9)又雖
    然公訴人依據卷附照片，認為汽油油漬均在門口位置，若加
    油不慎溢灑，應當在機車附近才是，而認定被告應是故意傾
    倒汽油，但因為本件卷附照片並不十分詳盡，其中關於被害
    人大門口之照片更只有2 張，且無任何1 張該機車之照片，
    可供判定被告就為故意潑灑、或加油不慎溢灑），由於卷附
    照片並沒有拍攝到機車油箱、或機車下方油漬情形之照片，
    所以無從排除被告幫機車加油溢灑汽油之可能，而且由卷附
    照片，可知被害人大門口地面有稍微傾斜，所以被告幫一旁
    的機車加油，溢灑出來，最後也會流到大門口處並非不可能
    ，尤其被害人甲○○事後有潑水、刷洗大門口的地板，故該
    卷附照片究竟是油漬？或水漬？並非全然無疑。(10)退萬步言
    ，倘經斟酌，還法院仍為不利於被告之認定，則因被告丙○○僅將汽油潑灑下去而已，並未攜帶任何點火物，尚未真正
    著手施行縱火行為，故被告丙○○之行為，充宜量亦僅能成
    立刑法第173 條第4 項、第1 項預備放火燒燬現供人使用之
    住宅之罪或刑法第305 條恐嚇危害安全之罪而已，並請審酌
    被告一切情狀，從輕量刑。
二、本院之判斷
  (一)被告丙○○已坦承其於97年3 月16日下午9 時11分許，於酒
    後有持汽油桶前往加油站購買10.33 公升之92無鉛汽油後，
    旋於同日下午9 時30分許，轉往其母親及丁○○位在雲林縣
    斗六市○○里○○路10之10號住處等情，並有扣案之汽油桶
    1 個（偵卷第7 頁、97年保管字570 號）、發票1 張（警卷
    第14頁）等可稽。且證人甲○○於97年3 月16日警詢證稱：
    被告丙○○與我是弟媳關係，其於97年3 月16日21時30分在
    斗六市○○里○○路10之10號要放火燒我家，而當時我親眼
    目擊丙○○拿汽油桶以汽油潑灑在我家門口，丙○○潑灑汽
    油時手上雖然沒有拿打火機點火，但是有說要燒燬房子及要
    死大家一起死等語（警卷第8 頁至第10頁），又於偵訊及本
    院審理時復稱被告當時有說「要放火燒房子，要死大家一起
    死」等語（偵卷第20頁），再於本院審理時稱被告當時有說
    「要死大家一起死一死」等語（本院審判筆錄第4 頁），而
    為對被告不利之證述。且證人丁○○於本院審理時亦證稱：
    「我在家裡面，我太太說他聞到汽油味，她出去外面看，就
    跟我哥哥吵起來了，說被告灑汽油要燒我房子，我才報警。
    」（本院審判筆錄第14頁）足見證人甲○○稱伊有目擊被告
    潑灑汽油及被告有出言恫稱「要放火燒房子，要死大家一起
    死」等情，並非虛枉。
  (二)證人甲○○雖於97年5 月29日偵訊時稱：「（你在警訊筆錄
    中說有親眼看到他拿汽油潑你家門口？）我是有看到他拿著
    油桶，但沒有看到他在潑。」等語（偵卷第20頁），惟其又
    稱：「（本件你是否要原諒他？）我們都原諒他，我們不追
    究，今年清明節的時候我叔叔、叔公他們都有回來，丙○○
    他有過來我家道歉，說他是一時心情不好，喝醉酒才會這樣
    ，他說以後不會再這樣了。」等語（同卷同頁）。而證人丁○○於同日偵訊時亦稱：「當天我報警後有說要告他，後來
    我想說他是酒醉就不要告他。」等語（同卷第21頁），顯見
    係因證人甲○○為被告之弟媳，證人丁○○為被告之胞弟，
    因感情因素、人情壓力及估量往後親戚間仍須有往來，故願
    意原諒被告，且不願意被告遭受刑事處罰，故證人甲○○才
    於時隔2 個月餘之偵訊時為較有利於被告之證述。是本院認
    證人甲○○於偵訊時之證述已遭污染，應以其於案發當天警
    詢時之上開證述，較為可採。
  (三)被告雖辯稱其係要幫機車加油，不慎將汽油灑在地面云云，
    惟證人丁○○於本院審理時證稱：「（案發當天，你家被潑
    汽油之位置為何？）我是半天露型的房子，就是在騎樓底下
    的黑色大理石的台階。」「（是靠近門口還是鐵架的地方？
    【提示照片】）前面就是有放機車，是靠近門口的地方。」
    「【提示同上照片】當天門口狀況是否這樣？）對。那台機
    車是我的。有時他兒子回來都會借我的車去騎。」「（當天
    你出來有無看到被告的機車停在你家門口？）沒有，只有我
    這一台。」等語（本院審判筆錄第20頁），可見被告潑灑汽
    油之位置根本未停放其所騎乘之機車，故被告上開辯解顯不
    足憑信。況被告於偵訊時稱：「（你加在那一台機車內？）
    是加在50或90CC的機車，深色的。」「（你油桶裡面的油還
    有無剩？）倒完了。」等語（偵卷第9 頁至第10頁），而一
    般中輕型機車之油箱大約為5 至7 公升，為使用機車之公眾
    所週知之事，被告倘確係在幫機車加油，而將油不慎潑灑於
    外，亦不至於將整桶10.33 公升之汽油全部倒罄，益見其辯
    解為卸責之詞。
  (四)證人甲○○雖於本院審理時證稱：「我在家裡面，突然聞到
    汽油味道，就出來看，看到被告在外面，也看到汽油弄翻滿
    地，我問他說是否要放火燒屋，被告說是要幫機車加油而不
    小心弄倒在地上的。我也沒有親眼看到什麼，只看到地上有
    汽油這樣而已。」等語（本院審判筆錄第3 頁）；另證人丁○○雖亦於本院審理時證稱：「我在家裡面，我太太說他聞
    到汽油味，他出去外面看，就跟我哥哥吵起來了，說被告灑
    汽油要燒我房子，我才報警。我是聽到我太太問被告說為何
    灑汽油，我哥哥說他是在加機車的油，我也沒有聽清楚，我
    …以為他要燒我房子，我就報警了。」等語（本院審判筆錄
    第14頁）。惟證人甲○○、丁○○於警詢、偵訊時均未稱被
    告有說要幫機車加油，始不慎將汽油灑在地上等情，卻於本
    院審理時均主動證述此一情節，顯然係被告以前詞置辯，證
    人甲○○、丁○○基於上述感情因素、人情壓力始附和被告
    之辯解，再於本院就被告有無故意潑灑一事，為對被告有利
    之證述，故證人甲○○、丁○○於本院之上述證述，並不足
    採。因而被告丙○○確有於起訴書所載之時、地潑灑汽油於
    有人使用之住宅的地面等情已無疑義。
  (五)雖被告於案發當時並未手持打火機等點火器材，惟由證人丁○○於本院審理時證稱：被告之住處有立祖先牌位，並有燒
    香等語（本院審判筆錄第21頁）。又被告之住處係緊鄰丁○○、甲○○房屋隔壁一戶，也據證人甲○○證述在卷（本院
    審判筆錄第5 頁）。足見被告要尋得點火器材為輕而易舉之
    事。另辯護人雖辯稱被告並未將汽油潑灑於被害人之屋內，
    或機車、家電、鞋櫃、窗沿、牆壁等易生更大危害之處，且
    被告之住處與被害人之住處附連於一處，被告之母又居住在
    被害人之屋內，被告之行為應非預備縱火等語。惟被告坦承
    其於案發前有飲酒，則其心理狀態及行為即非同一般無飲酒
    之人，故上開異於常人之情境，亦無解於被告確有預備放火
    之行為。況證人丁○○於本院審理時證稱：「（案發當天，
    你家被潑汽油之位置為何？）我是半天露型的房子，就是在
    騎樓底下的黑色大理石的台階。」等語（本院審判筆錄第20
    頁），已如前述，其證述復與現場照片2 張（警卷第12頁）
    相符，再被告潑灑汽油之容量非少，亦已如上述，則被告潑
    灑並非少量之汽油在房屋之騎樓下，正門前，已足以生燒燬
    房屋之抽象危險，故被告之行為確屬預備放火燒燬有人居住
    房屋之行為無訛。且證人甲○○於偵訊稱：我從家裡出來的
    時候，發現整個大門前面的大理石地板都是汽油，被告有說
    「要放火燒房子，要死大家一起死」等語，則被告確係在隨
    時可獲得點火工具之情形下，先以預備縱火之方式，再以言
    語恫嚇之方式，恐嚇甲○○、丁○○，並因而致生危害於安
    全。
  (六)再證人丁○○於本院審理時證稱：伊確有為了照顧母親之事
    而有與被告講過希望大家輪流照顧母親，被告稱等其有能力
    時再來照顧等語（本院審判筆錄第14頁），而證人甲○○於
    偵訊時亦證稱：被告喝醉酒，他才出監沒多久，我婆婆從頭
    到尾都是我們在照顧，我們跟他說有空的時候也要幫忙照顧
    一下我婆婆，他認為我們瞧不起他，所以才會發生這件事等
    語（偵卷第20頁），則被告係因證人丁○○要求其分擔照顧
    年邁母親之責任，而心生不滿，於酒後自制力較差之情形下
    ，遂起以預備放火作為恐嚇危害安全手段之犯意，亦已明確
    。
  (七)綜上，本件事證以臻明確，被告所辯為不足採，其犯罪事實
    堪以認定，應依法論科。
三、論罪科刑
  (一)核被告丙○○所為，係犯刑法第173 條第4 項、第1 項之預
    備放火燒燬現有人所在之建築物罪，至公訴人認被告係犯同
    條第3 項、第1 項之放火燒燬現供人使用之住宅未遂罪，惟
    按刑法第173 第3 項之放火未遂罪，必須行為人已著手於放
    火行為之實行，只是尚未將住宅或建築物燒燬，始足當之。
    本件被告於案發時手上並無持打火機等點火器材，既尚未開
    始點火，僅為潑灑汽油之行為，足見被告尚未著手於放火行
    為之實行，從而被告所為與刑法放火燒燬現供人使用之住宅
    未遂罪尚屬有間，起訴法條容有未洽，惟被告潑灑汽油之社
    會基本事實則為同一，應由本院變更起訴法條。
  (二)又被告係以預備放火燒燬現供人使用之住宅之行為，作為恐
    嚇被害人之手段，再恫稱要燒燬住宅，要死大家一起死，則
    被告所為預備放火及恐嚇危害安全實為一行為觸犯數罪名之
    想像競合犯，應從一重之刑法第305 條恐嚇危害安全罪處斷
    。
  (三)爰審酌被告前因違反肅清煙毒條例、殺人未遂等案件，分別
    被法院判處有期徒刑14年、2 年8 月，甫於96年3 月16日假
    釋出監，於假釋期間竟不知珍惜監外處遇，努力自新，竟僅
    因與親屬間略有不快，即於酒後為本件犯行，犯後又否認犯
    行等一切情狀，量處如主文所示之刑，並諭知易科罰金之折
    算標準，以資懲戒。
據上論斷，應依刑事訴訟法第299 條第1 項前段、第300 條，刑
法第305 條、第173 條第4 項、第1 項、第55條前段、第41條第
1 項前段，刑法施行法第1 條之1 第1 項、第2 項前段，判決如
主文。
本案經檢察官乙○○到庭執行職務。
中    華    民    國    97    年    8     月    12    日
            刑事第一庭    審判長法  官  陳宏卿
                                法  官  王雅苑
                                法  官  楊昱辰
以上正本證明與原本無異。
如不服本判決，應於判決收受後10日內，向本院提出上訴狀（須
附繕本）。
                                書記官  陳善永
中    華    民    國    97    年    8     月    12    日
附錄法條：
中華民國刑法第305條
以加害生命、身體、自由、名譽、財產之事，恐嚇他人致生危害
於安全者，處 2 年以下有期徒刑、拘役或 3 百元以下罰金。
中華民國刑法第173條
放火燒燬現供人使用之住宅或現有人所在之建築物、礦坑、火車
、電車或其他供水、陸、空公眾運輸之舟、車、航空機者，處無
期徒刑或 7 年以上有期徒刑。
失火燒燬前項之物者，處 1 年以下有期徒刑、拘役或 5 百元以
下罰金。
第 1 項之未遂犯罰之。
預備犯第 1 項之罪者，處 1 年以下有期徒刑、拘役或 3百元以
下罰金。


司法院資訊處製作；財團法人民間司法改革基金會備份。
